【裁判字號】    92,家抗,37
【裁判日期】    920206
【裁判案由】    指定遺產管理人
【裁判全文】
台灣高等法院民事裁定  九十二年度家抗字第三七號
      抗  告  人  財政部國有財產局台灣北區辦事處
      法定代理人  高志達
                          送達.
右抗告人因與財政部臺北市國稅局間指定遺產管理人事件，對於中華民國九十二年一
月六日臺灣臺北地方法院九十一年度財管字第一三四號所為裁定提起抗告，本院裁定
如左：
      主      文
原裁定廢棄，發回臺灣臺北地方法院。
      理      由
一、抗告意旨略以：被繼承人陳兩吉於民國八十九年二月二十八日死亡，其各順位繼
    承人均已拋棄其繼承權，被繼承人所遺台北市○○區○○段一小段第四三五地號
    及台北市中山區○○○路○段一八一號十二樓之二之房地，已遭法院於八十九年
    十月二十五日拍賣，至其開設之松年化工廠股份有限公司業已申請暫停營業，並
    依該公司資產負債表所示，流動負債更高達新台幣（下同）三億二千八百八十四
    萬五千八百三十一元，被繼承人是否有其他負債尚不得而知，且其遺產管理人之
    選任，係財政部台北市國稅局為課徵被繼承人之遺產稅而聲請法院指定，加以被
    繼承人各繼承人均已拋棄繼承等情，可知陳兩吉之遺債必大於遺產。依司法院七
    十四年十月十五日院臺廳一字第０五七八六號函示：「此類拋棄繼承事件，多屬
    遺債大於遺產形同破產，儘量避免選任國有財產局為遺產管理人。」本件遺產案
    既屬遺債大於遺產性質，國庫對其遺產應無民法第一千一百八十五條之期待利益
    ，且抗告人係一公務機關，依國有財產法規定綜理國有財產事務，執行事務所需
    預算為全國人民納稅所得，倘顯無遺產可歸屬國庫，應即避免選任抗告人為管理
    人，乃司法院前揭函示精神所在。如以國家資源管理對國庫毫無利益之財產並須
    墊付無法歸墊之管理費用，無異使公器淪為私用，損及全民利益，令國庫遭受權
    利之侵害，原法院未予詳查，遽依相對人之聲請選任抗告人為陳兩吉之遺產管理
    人，自有未當。另選任遺產管理人，除慮及管理遺產人管理遺產之公平性外，亦
    須考慮其適切性，亦即應以對其遺產、遺債之情形，瞭解較深者，優先選任為宜
    。本件陳兩吉之繼承人雖拋棄繼承，惟其對陳兩吉之遺產負債情形，較抗告人明
    瞭，故本案遺產管理人之職務，似由被繼承人之配偶鄭良萍、子陳偉峰擔任最為
    適宜等語。
二、按繼承開始時，繼承人有無不明，而無親屬會議或親屬會議未於一個月內選定遺
    產管理人者，利害關係人得聲請法院選任遺產管理人，並由法院依公示催告程序
    ，定六個月以上之期限，公告繼承人，命其於期限內承認繼承，又先順序繼承人
    均拋棄其繼承權時，由次順序之繼承人繼承，其次順序繼承人有無不明或第四順
    序之繼承人均拋棄其繼承權者，準用關於無人承認繼承之規定，民法第一千一百
    七十七條、第一千一百七十八條第一項、第二項、第一千一百七十六條第六項固
    分別定有明文。
三、相對人聲請意旨略以：被繼承人陳兩吉於八十九年二月二十八日死亡，其各順位
    繼承人均已拋棄繼承，爰依法聲請指定被繼承人陳兩吉之遺產管理人云云，並提
    出被繼承死亡登記申請書、被繼承人繼承系統表、台灣台北地方法院八十九年度
    繼字第二三六號、繼字第四四五號通知、被繼承人陳兩吉遺產稅課稅清單等件為
    證。原法院認相對人為利害關係人，與首揭法條並無不合，又管理程序相當複雜
    ，任務頗為繁重，且為保障全體債權人之利益，認以選任財政部國有財產局為遺
    產管理人為適當，固非無據。惟依民法第一千一百七十七條規定，繼承開始時，
    繼承人有無不明者，應由親屬會議選定其遺產管理人，並向法院報明；民法第一
    千一百七十八條第二項規定：「無親屬會議或親屬會議未於前條所定期限內（繼
    承開始一個月內）選定遺產管理人者，利害關係人或檢察官，得聲請法院選任遺
    產管理人，並由法院依前項規定為公示催告」，故於無人承認之繼承，依民法第
    一千一百七十八條第二項規定聲請法院指定遺產管理人之前，應先踐行民法第一
    千一百二十九條、第一千一百三十一條、第一千一百三十二條、第一千一百三十
    七條等成立親屬會議之前置程序，方符法律規定意旨。經查本件相對人依民法第
    一千一百七十八條第二項之規定，聲請原法院指定陳兩吉之遺產管理人，對於前
    揭應踐行之前置程序，未據提出證據釋明之，原法院亦未依職權予以調查，即率
    予准許，非無可議；又按合法繼承人全體拋棄繼承之情形，大多屬於遺債大於遺
    產形同破產，應儘量避免選任國有財產局為遺產管理人，此有司法院七十四年十
    月十五日院臺廳一字第○五七八六號函示意見可供參考。且國有財產局乃公務機
    關，依國有財產法之規定綜理國有財產事務，執行事務所需預算為全國人民納稅
    所得，若顯無遺產可歸屬國庫，自不宜選任國有財產局為管理人，以避免其代管
    私人遺產之管理費用無法由被繼承人遺產歸墊，導致利用全民資源負擔個人私務
    之支出，實不符社會公平原則；而繼承人與被繼承人關係密切，了解被繼承人之
    財產狀況，故仍應自被繼承人之繼承人或親屬中選任遺產管理人為適宜。設若被
    繼承人之繼承人等親屬無任遺產管理人之意願，法院亦得依職權選任適當之人為
    遺產管理人。原法院並未慮及：被繼承人陳兩吉之繼承人均拋棄繼承，有無遺債
    大於遺產形同破產之情形？若由抗告人任遺產管理人，是否會造成以國家資源管
    理對國庫毫無利益之財產？且所墊付之管理費用無法歸墊，是否使公器淪為私用
    ，損及全民利益，令國庫遭受權利之侵害？原審亦未查明：本件是否已踐行選任
    遺產管理人之前置程序，及其合法繼承人中有無具備遺產管理能力，更適宜擔任
    其遺產管理人等情，逕依職權選任抗告人為遺產管理人，尚有未洽。抗告意旨指
    摘原裁定不當，求予廢棄，為有理由，應由本院予以廢棄，發回原法院更為適當
    之選任，爰裁定如主文。據上論結：本件抗告為有理由，依民事訴訟法第四百九
    十二條第二項裁定如主文。
中      華      民      國    九十二    年      二      月      六      日
                                民事第十二庭
                                    審判長法  官  林  丁  寶
                                          法  官  陳  博  享
                                          法  官  林  恩  山
右正本係照原本作成。
如不服本裁定，應於收受送達後十日內向本院提出抗告狀，並應繳納抗告費新台幣四
十五元正。
中      華      民      國    九十二    年      二      月      六      日
                                          書記官  周  淑  靜


司法院資訊處製作；財團法人民間司法改革基金會備份。
